【裁判字號】    97,訴,2209
【裁判日期】    980226
【裁判案由】    勞保
【裁判全文】
臺北高等行政法院判決
                                     97年度訴字第02209號
                              .
原      告  甲○○
被      告  勞工保險局
代  表  人  乙○○總經理）住.
訴訟代理人  丙○○
            丁○○
            戊○○
上列當事人間因勞保事件，原告不服行政院勞工委員會中華民國
97年6 月27日勞訴字第0970009019號（發文日期：97年7 月3 日
）訴願決定，提起行政訴訟，本院判決如下：
    主  文
原告之訴駁回。
訴訟費用由原告負擔。
    事  實
一、事實概要：本件原告於民國（下同）91年2 月6 日以立榮科
    技有限公司（下稱立榮公司）為投保單位，參加勞工保險為
    被保險人，並自92年1 月1 日起依就業保險法第6 條第2 項
    規定取得就業保險被保險人資格。而立榮公司於95年3 月1
    日申報原告投保薪資自95年4 月1 日起由新臺幣（下同）25
    ,200元調整至42,000元。嗣原告於96年8 月29日申請勞工保
    險老年給付（離職日期為96年8 月31日），案經被告審查後
    以原告於95年1 月1 日起轉任為映像有限公司（下稱映像公
    司）負責人，且未向立榮公司支領薪資，難以認定原告自95
    年1 月1 日起為立榮公司僱用實際從事工作之員工，其以立
    榮公司為投單位，與勞工保險條例第6 條及第8 條規定不符
    ，而依同條例24條規定，以96年9 月28日保承行字第096103
    26760 號函（下稱原處分）核定自95年1 月1 日取消原告之
    被保險人資格，其95年4 月1 日調整投保薪資為42,000元部
    分，予以註銷，已繳之保險費不予退還；又原告係44年1 月
    7 日出生，於94年12月31日自立榮公司退保時，年滿50歲，
    惟保險年資僅23年又169 日，未滿25年，不符行為時勞工保
    險條例第58條第1 項規定，併核定原告所請老年給付應不予
    給付。而原告對原處分關於取消其被保險人資格及註銷投保
    薪資調整部分不服，向勞工保險監理委員會申請審議，經該
    會以97年2 月13日96保監審字第4088號審定書（下稱爭議審
    定）駁回。原告猶有未服，提起訴願亦遭決定駁回，遂提起
    本件行政訴訟。
二、兩造聲明：
（一）原告聲明：
  １、訴願決定、爭議審定、原處分關於取消原告被保險人資格
      及註銷投保薪資調整部分均撤銷。
  ２、訴訟費用由被告負擔。
（二）被告聲明：
  １、駁回原告之訴。
  ２、訴訟費用由原告負擔。
三、兩造之爭點：
（一）原告主張之理由：
  １、原告自78年以來即為映像公司實際從事勞動之雇主，並自
      91年開始受僱於立榮公司實際從事工作，而以立榮公司為
      投保單位參加勞工保險，所獲勞務報酬多年來亦由該二家
      公司申報薪資所得扣繳憑單。嗣95年間原告仍受僱於立榮
      公司，並為該公司處理部分之決策工作，僅因處理映像公
      司之工作內容較多，故薪資由映像公司支付，95年度由映
      像公司申報薪資所得扣繳憑單計586,400 元，月平均薪資
      達42,000元左右。惟自96年1 月起至9 月間，因工作重心
      已回復至立榮公司，故由立榮公司給付薪資並申報96年1
      至9 月扣繳憑單，金額計475,800 元，原告僅在映像公司
      領取95年度1 年之薪資，被告竟以：「…其薪資由映像有
      限公司發放…劉君95年度薪資資料及所得稅扣繳憑單所蓋
      公司及負責人印章均為映像有限公司所有。綜上，劉君於
      95年1 月1 日起既未由貴單位（即立榮公司）支領薪資且
      已轉任為映像有限公司負責人，難以認定劉君自95年1 月
      1 日起為貴單位僱用之員工…」為由，取消原告自95年1
      月1 日至96年8 月止在立榮公司之被保險人資格，95年4
      月1 日投保薪資由25,200元調整為42,000元部分亦予註銷
      ，漠視原告95年度為立榮公司雇員之情事，亦將96年度受
      僱並領取立榮公司薪資之事實一併否定。
  ２、況原告自78年成立以來，即為印像公司之負責人，而非95
      年始轉任，且被告若以領取薪資為標準認定是否為受僱用
      ，何以原告有前述自96年1 月起至9 月間因工作重心已回
      復至立榮公司，而由該公司給付該期間薪資並申報扣繳憑
      單之事實，被告仍一併否定原告之被保險人資格，故原處
      分、爭議審定及訴願決定所為結論不無矛盾，顯有違誤。
      本件原告於95年仍受僱於立榮公司，故於該公司加保並無
      違誤，該年亦有向映像公司領取薪資586,400 元，並申報
      扣繳憑單在案，每月實領薪資扣除獎金，投保薪資調整為
      42,000元應為合度。且依勞工保險條例第71條規定：「勞
      工違背本條例規定，不參加勞工保險及辦理勞工保險手續
      者，處一百元以上，五百元以下罰鍰。」原告既受僱於企
      業，為實際從事勞動之勞工而領有工資，並依勞工保險條
      例參加勞工保險，亦將屬個人應比例負擔之保險費交予立
      榮公司，再由該公司併同其應比例負擔之保險費繳交被告
      ，是本件若有申請手續之錯誤，其處罰亦應不大於上開規
      定之處罰程度，方屬合度（註：勞工保險條例第71條部分
      ，非本件訟爭範圍）。
  ３、且依勞工保險條例第1 條所揭立法宗旨：「為保障勞工生
      活，促進社會安全，制定本條例…」，原告95年時仍受僱
      用且繼續工作，並加入勞工保險繳交保險費，自仍需受勞
      工保險保障生活，並促進原告之安全，被告應可由原告繼
      續投保及繼續繳納保險費之行為，判斷原告欲受政府保護
      之配合作為。又依行政程序法第7 條規定：「行政行為，
      應依下列原則為之：一、採取之方法應有助於目的之達成
      。二、有多種同樣能達成目的之方法時，應選擇對人民權
      益損害最少者。三、採取之方法所造成之損害不得與欲達
      成目的之利益顯失均衡。」政府制定勞工保險條例，並強
      制投保單位為勞工保險及強制勞工為被保險人，目的即是
      為勞工尋求最大保障，其所採為達成目的之方法中，應為
      勞工做最大之保障。故原告確有繼續工作，亦有繼續投保
      ，原告之應有權益應受勞工保險條例之繼續保護，被告為
      中央主管機關並統籌、辦理全國勞工保險業務，理應為被
      告全力爭取權益，而非以各種不利於原告之條文剝奪原告
      應有之受保護權益。另勞工保險條例第24條係在投保單位
      有故意時，才有適用，若無故意，則無該條之適用。原告
      在立榮及映像兩公司服務，有關勞工保險則擇一公司投保
      ，而本件系爭期間原告是在立榮公司投保，應無勞工保險
      條例第24條之適用。
（二）被告主張之理由：
  １、按勞工保險條例第6 條、第8 條及就業保險法第5 條規定
      略以受僱於公、民營工廠、公司、行號等事業單位之員工
      ，始得以其雇主為投保單位，參加勞工保險及就業保險為
      被保險人。又勞工保險條例第16條第2 項規定：「勞工保
      險之保險費一經繳納，概不退還。但非歸責於投保單位或
      被保險人之事由所致者，不在此限。」同條例第24條規定
      ：「投保單位故意為不合本條例規定之人員辦理參加保險
      手續，領取保險給付者，保險人應依法追還，並取消該被
      保險人之資格。」同條例第14條第1 項及行為時勞工保險
      條例施行細則第32條規定，勞工投保薪資應按其月薪資總
      額，以勞動基準法第2 條第3 款規定之工資為準（即勞工
      因工作而獲得之報酬，包括工資、薪金及按計時、計日、
      計月、計件以現金或實物等方式給付之獎金、津貼及其他
      任何名義之經常性給與均屬之）；其每月收入不固定者，
      以最近3 個月收入之平均為準，再依「勞工保險投保薪資
      分級表」規定等級之金額填報，此係強制規定，非事業主
      或被保險人可自由增減。勞工保險條例第14條第2 項規定
      ：「被保險人之薪資，如在當年二月至七月調整時，投保
      單位應於當年八月底前將調整後之月投保薪資通知保險人
      ；如在當年八月至次年一月調整時，應於次年二月底前通
      知保險人。其調整均自通知之次月一日生效。」及第72條
      第2 項規定：「投保單位違背本條例規定，將投保薪資金
      額以多報少或以少報多者，自事實發生之日起，按其短報
      或多報之保險費金額，處以二倍罰鍰，並追繳其溢領給付
      金額。勞工因此所受損失，應由投保單位賠償之。」另就
      業保險法第40條規定略以，本保險之月投保薪資、投保薪
      資調整，除本法另有規定外，準用勞工保險條例及其相關
      規定辦理。
  ２、立榮公司於91年2 月6 日申報原告加保，嗣於95年3 月1
      日申報其投保薪資由25,200元調整至42,000元，經被告派
      員訪查，據立榮公司於96年9 月11日出具之說明書所述，
      因公司業務合作需要，原告於95年起派駐映像公司（原告
      係該映像公司負責人）協助業務拓展，其薪資由映像公司
      發放，且據所送原告95年1 月至96年8 月薪資資料及95年
      度薪資所得扣繳憑單所蓋公司及負責人印章均為映像公司
      所有，是原告於95年1 月1 日起既未由立榮公司支領薪資
      ，且已轉任為映像公司負責人，難以認定原告自95年1 月
      1 日起仍為立榮公司僱用之員工，被告乃依勞工保險條例
      第24 條 規定，核定自95年1 月1 日起取消原告於立榮公
      司之勞工保險及就業保險之被保險人資格，該單位於95年
      4 月1 日將原告投保薪資由25,200元調整為42,000元部分
      ，予以註銷，已繳之保險費不予退還，於法並無不符。又
      原告於本件訴訟仍未提供其95年間受僱於立榮公司之工作
      、出勤等相關資料，事後稱其95年仍受僱於立榮公司，96
      年1 月起至9 月已回復由該單位給付薪資，與前所提供之
      薪資資料不符，不足採信。另原告於訴願階段始提出96年
      立榮公司扣繳憑單，該憑單為立榮公司事後補作，並不足
      採，且原告是映像公司負責人，如果有實際從事勞動，則
      其可於映像公司加保，不需於立榮公司加保，所以原告所
      提96年立榮公司的扣繳憑單於本件不生影響。
    理  由
一、本件原告起訴主張：原告自78年起即擔任映像公司之負責人
    ，並自91年起受僱於立榮公司，嗣於95年間因處理映像公司
    之工作內容較多，薪資始轉由映像公司支付，惟仍受僱於立
    榮公司，並為該公司處理部分之決策工作，是原告95年既受
    僱於立榮公司，於該公司加保並無違誤；又該年亦有向映像
    公司領取薪資586,400 元，故投保薪資調整為42,000元應為
    合度，被告無視原告95年度仍受僱於立榮公司及於96年度自
    立榮公司領取薪資之事實，而取消原告自95年1 月1 日至96
    年8 月止在立榮公司之被保險人資格，並註銷投保薪資之調
    整，顯有矛盾及違誤。況原告實際從事勞動並領有工資，並
    依勞工保險條例參加勞工保險及繳納保險費，自仍受勞工保
    險保障生活，並促進原告之安全，依行政程序法第7 條規定
    ，被告為達保障勞工之目的，亦應採取對勞工最大保障之方
    法，為此，提起本件行政訴訟，求為判決如訴之聲明所示云
    云。
二、被告則以：立榮公司於91年2 月6 日申報原告加保，嗣於95
    年3 月1 日申報其投保薪資由25,200元調整至42,000元，惟
    經被告依立榮公司96年9 月11日說明書所述，原告於95年起
    即派駐映像公司，其薪資亦由該公司發放，且依原告95年1
    月至96年8 月薪資資料及95年度薪資所得扣繳憑單所蓋公司
    及負責人印章均為映像公司所有，是原告於95年1 月1 日起
    既未由立榮公司支領薪資，難以認定其自95年1 月1 日起仍
    為該公司僱用之員工，是被告核定自95年1 月1 日起取消立
    榮公司原告之勞工保險、就業保險之被保險人資格，並註銷
    該公司於95年4 月1 日將原告投保薪資調整為42,000元部分
    ，已繳之保險費不予退還，於法並無不符等語，資為抗辯。
三、按「年滿15歲以上，60歲以下之左列勞工，應以其雇主或所
    屬團體或所屬機構為投保單位，全部參加勞工保險為被保險
    人：一、受僱於僱用勞工5 人以上之公、民營工廠、礦場、
    鹽場、農場、牧場、林場、茶場之產業勞工及交通、公用事
    業之員工。…」、「…（第2 項）被保險人之薪資，如在當
    年2 月至7 月調整時，投保單位應於當年8 月底前將調整後
    之月投保薪資通知保險人；如在當年8 月至次年1 月調整時
    ，應於次年2 月底前通知保險人。其調整均自通知之次月1
    日生效。」、「勞工保險之保險費一經繳納，概不退還。但
    非歸責於投保單位或被保險人之事由所致者，不在此限。」
    、「投保單位故意為不合本條例規定之人員辦理參加保險手
    續，領取保險給付者，保險人應依法追還；並取消該被保險
    人之資格。」為勞工保險條例第6 條第1 項、第14條第2 項
    、第16條第2 項及第24條分別定有明文。又「年滿十五歲以
    上，六十歲以下，受僱之本國籍勞工，應以其雇主或所屬機
    構為投保單位，參加本保險為被保險人。」、「本法施行前
    ，已參加勞工保險之勞工，自本法施行之日起，取得被保險
    人身分；…」亦為92年1 月1 日施行之就業保險法第5 條、
    第6 條所明定；另就業保險之月投保薪資、投保薪資調整，
    除就業保險法另有規定外，準用勞工保險條例及其相關規定
    辦理，亦經就業保險法第40條規定揭明。
四、經查，本件(一)原告自映像公司登記設立時起即為該公司之負
    責人。(二)原告於91年2 月6 日以立榮公司為投保單位，加入
    勞工保險為被保險人，並於92年1 月1 日依法取得就業保險
    之被保險人身分。嗣立榮公司於95年3 月1 日向被告申報原
    告投保薪資自95年4 月1 日起由25,200元調整至42,000元；
    (三)原告95年薪資由映像公司發放；(四)原告於96年8 月29日申
    請勞保老年給付（離職日期為96年8 月31日）；被告審查後
    以原告於95年1 月1 日起為映像公司負責人，且未向立榮公
    司支領薪資，難認其自95年1 月1 日起為立榮公司僱用實際
    從事工作之員工，其以立榮公司為投保單位參加勞工保險於
    法不合為由，核定自95年1 月1 日取消原告之勞工保險及就
    業保險之被保險人資格，立榮公司自95年4 月1 日調整投保
    薪資為42,000元部分，併予以註銷，已繳之保險費不予退還
    ；又原告所請老年給付，因保險年資未滿25年，不符行為時
    勞工保險條例第58條第1 項規定，亦核定不予給付，原告僅
    對原處分關於取消其被保險人資格及註銷投保薪資調整部分
    不服，申請審議等為兩造所不爭執，且有96年9 月13日被告
    所屬台北市辦事處96年9 月13日96保北辦字第04639 號函、
    立榮公司於96年9 月11日說明書、原告95年1 月至96年8 月
    薪資資料及95年度薪資所得扣繳憑單、勞工保險老年給付申
    請書暨給付收據、爭議事項審議申請書等件附原處分卷第4-
    9 、13、19頁、被保險人異動資料查詢、投保薪資調整表、
    投保單位基本資料附本院卷第58-62 頁可稽，洵堪認定。
五、又本件原告自95年起即經立榮公司以公司業務合作需要派駐
    映像公司，95年1 月至96年8 月間之薪資由映像公司發放各
    情業經被告派員訪查屬實，且有立榮公司說明書暨映像公司
    95年1 月至96年8 月給付原告薪資資料及映像公司製作之原
    告95年度薪資所得扣繳憑單等件附原處分卷第5 、6 、9 頁
    可憑，從而，原告（映像公司負責人）自95年1 月起既經立
    榮公司派駐映像公司，而其自95年1 月起為映像公司擔任業
    務之職，實際從事工作勞動，並由映像公司給付薪資，是其
    受雇於映像公司，為該公司員工一事，即堪認定。至於原告
    於訴願程序中（97年3 月14日）雖提出立榮公司出具之96年
    1 月至9 月之（原告）各類所得扣繳暨免扣繳憑單，主張96
    年1 月起由立榮公司給付薪資云云。惟營利事業製作前揭扣
    繳憑單並向稅捐稽徵機關申報，旨在使稅捐機關確實掌握課
    稅資料，以增進公共利益，至於營利事業於其製作之扣繳憑
    單上自行記載其於該年度「給付總額」一事之真偽，尚無從
    以該扣繳憑單自證；況且上開扣繳憑單所載，經核與立榮公
    司於事發之時向被告所屬台北市辦事處陳報提出之立榮公司
    、映像公司（甲○○）薪資明細表（附原處分卷第8 、9 頁
    ）記載內容不同；而審諸原處分卷第8 、9 頁之（甲○○）
    薪資明細表明載原告93年3 月1 日至94年12月31日擔任立榮
    公司業務之職，薪資（含底薪；部門津貼、職務津貼、績效
    津貼及獎金）為立榮公司支付，95年1 月1 日至96年8 月31
    日擔任映像公司業務之職，薪資（含底薪；部門津貼、職務
    津貼、績效津貼及獎金）則為映像公司給付，並經立榮公司
    、映像公司簽章確認，是原告於96年1 月至同年9 月如確有
    受雇於立榮公司實際從事工作勞動，並由立榮公司給付薪資
    之事，則立榮公司於96年9 月11日提出之說明書焉有就原告
    於該公司實際從事工作勞動之內容及其給付薪資之事略而不
    語，僅於該說明書說明二陳稱原告自95年起派駐映像公司，
    薪資由映像公司發放等語，並檢具與說明書記述相符之映像
    公司出具並簽署確認之薪資明細表（附原處分卷第5 、9 頁
    ）之理，是被告稱立榮公司出具之96年1 月至9 月之（原告
    ）各類所得扣繳暨免扣繳憑單為事後彌縫之作，即非無據。
    此外，原告就其95年、96年間受僱於立榮公司一事，既未能
    另行舉證（如提出工作紀錄、出勤資料、薪資資金流向等）
    證明其有為立榮公司實際從事工作勞動及立榮公司確有實際
    支付薪資之事，徒執立榮公司開立之96年（原告）各類所得
    扣繳暨免扣繳憑單稱其於95年間仍受僱於立榮公司，並為該
    公司處理部分之決策工作，自96年1 月起至9 月間，工作重
    心已回復至立榮，由立榮公司給付薪資云云，要難憑採。
六、又按「勞工保險條例第二十四條規定所稱之『故意』，係指
    凡投保單位明知或可得而知為不合勞工保險條例規定參加保
    險之人員，而仍為其辦理參加保險手續之情形而言。」最高
    行政法院（89年7 月1 日改制前為行政法院）著有82年判字
    第2173號判決意旨可參。而勞工保險及就業保險之投保單位
    （於本件為立榮公司）就己身雇用員工之事知之最詳，立榮
    公司明知原告自95年1 月1 日起因未實際為其從事工作勞動
    ，其亦未支付薪資，原告已非該公司僱用之員工，竟未依法
    列表通知保險人（即被告），仍為不合勞工保險條例規定之
    原告續辦勞工保險及就業保險，並於95年3 月1 日申報原告
    投保薪資自95年4 月1 日起由25,200元調整至42,000元，顯
    該當於勞工保險條例第24條規定之「故意」要件。從而，原
    處分以原告自95年1 月1 日起非屬立榮公司僱用之員工，進
    而依勞工保險條例第24條規定及就業服務法第40條準用勞工
    保險條例第24條規定核定自95年1 月1 日起取消原告以立榮
    公司為投保單位之勞工保險、就業保險被保險人資格，併將
    投保單位立榮公司申報95年4 月1 日將原告投保薪資由25,2
    00元調整為42,000元部分予以註銷，已繳之保險費不予退還
    ，揆諸前揭規定即無不合。原告主張依行政程序法第7 條規
    定應採取對勞工最大保障之方法，原處分於法未合云云，核
    無足採。
七、綜上所述，原處分認事用法並無違誤，爭議審定及訴願決定
    遞予維持，亦無不合，原告起訴請求判決如訴之聲明所示，
    為無理由，應予駁回。
八、本件事證已臻明確，兩造其餘攻擊、防禦方法，經核與判決
    之結果不生影響，無庸逐一論述，併予敘明。
九、據上論結，本件原告之訴為無理由，爰依行政訴訟法第98條
    第1 項前段之規定，判決如主文。
中    華    民    國    98    年     2    月    26    日
                臺北高等行政法院第五庭
                                審判長法  官  王碧芳
                                      法  官  蕭惠芳
                                      法  官  周玫芳
上為正本係照原本作成。
如不服本判決，應於送達後20日內，向本院提出上訴狀並表明上
訴理由，如於本判決宣示後送達前提起上訴者，應於判決送達後
20日內補提上訴理由書（須按他造人數附繕本）。
中    華    民    國    98    年     2    月    26    日
                                      書記官  何閣梅


司法院資訊處製作；財團法人民間司法改革基金會備份。
